臺灣新竹地方法院刑事判決　　　　　　 93年度勞安訴字第2號
公　訴　人　臺灣新竹地方法院檢察署檢察官
被　　　告　雲光爆竹煙火股份有限公司
兼 代 表人　戊○○
被　　　告　丁○○
　　　　　　丙○○
上三人共同
選任辯護人　劉雅萍律師
　　　　　　林思銘律師
上列被告等因業務過失致死等案件，經檢察官提起公訴（九十二
年度偵字第九九○、六二○三號)，本院依簡式審判程序判決如
下：
    主  文
雲光爆竹煙火股份有限公司法人違反雇主對防止爆炸性、發火性
等物質引起之危害應有符合標準之必要安全設備之規定，致發生
死亡之職業災害，科罰金新臺幣拾萬元。
戊○○、丁○○、丙○○從事業務之人，因業務上之過失致人於
死，各處有期徒刑陸月，如易科罰金，均以佰元折算壹日。均
緩刑年。
    事   實
一、雲光爆竹煙火股份有限公司（以下簡稱雲光公司）自民國六
    十六年起至九十三年十月間止，設於新竹縣湖口鄉○○村○○街二號，廠址位於新竹縣新豐鄉瑞興村七鄰一一七號之一
    ，所營事業項目為有關爆竹煙火類之製造加工買賣業務；戊○○則自六十七年起擔任雲光公司之負責人，對外代表該公
    司執行業務，並綜理對內公司事務之監督、執行及工作場所
    之安全；丁○○為雲光公司總經理並擔任該公司勞工安全衛
    生業務主管，對內負責公司員工工作分配及勞工安全業務，
    對外代表公司接待行政院勞工委員會之安全檢查業務，並與
    丙○○共同從事聘用爆竹半成品之家庭代工人員及運送欲加
    工之半成品材料至各該廠外加工處所，同時均負責發放薪資
    予家庭代工人員，均為雲光公司之實際業務負責人，為從事
    業務之人。戊○○、丁○○並為勞工安全衛生法所稱之雇主
    ，戊○○、丁○○均明知雇主對於爆炸性、發火性等物質引
    起之危害應有符合標準之必要安全衛生設備，對於所僱用之
    勞工，除依勞工安全衛生教育訓練規則之規定實施一般安全
    衛生教育訓練外，應每半年施以一次以上之在職訓練，並予
    紀錄，且不得在爆竹煙火製造業安全衛生設施標準規定之工
    作場所以外地點從事爆竹、煙火加工作業，而依當時之情況
    ，並無不能注意之情形。詎戊○○、丁○○及丙○○三人明
    知在新竹縣湖口鄉湖口村二六鄰附近之民宅，均未有符合前
    述規定之安全衛生設備，因工廠趕貨出貨不及，由丁○○、
    丙○○二人分別依序接洽並僱用未施以勞工安全衛生教育訓
    練且完全未設置符合前述安全衛生規定設備之家庭代工蘇次
    珍、黃初妹等人，從事爆竹半成品家庭加工，渠等二人並自
    九十年六月間某日起多次偕同雲光公司之貨車司機庚○○及
    員工己○○等人共同載運雲光公司已完成填土之爆竹半成品
    至新竹縣湖口鄉湖口村二六鄰羊喜窩二三號黃初妹住處旁之
    閒置豬舍內，交由黃初妹、蘇次珍等人將上開爆竹半成品以
    爆竹蕊心串成一串之方式加工後，再交由丙○○、丁○○偕
    同己○○、庚○○將該完成之爆竹運回雲光公司包裝出售，
    黃初妹、蘇次珍等人並按完成加工鞭炮之數量請領薪資，而
    由丁○○、丙○○親自發放，或委由己○○、庚○○代為發
    送。嗣於九十年八月一日中午十二時五分許，黃初妹一人在
    上開地點從事爆竹蕊心加工時，不慎引燃爆竹蕊心起火燃燒
    ，並延燒至黃初妹身著衣物，造成黃初妹百分之八十體表面
    二度至三度氣爆灼傷，經緊急送往新竹縣湖口鄉仁慈醫院後
    ，再轉送林口長庚紀念醫院，惟仍於同年月十六日下午五時
    三十五分許因併發敗血症、腎衰竭而不治死亡。
二、案經黃初妹之夫甲○○訴由臺灣桃園地方法院檢察署呈請臺
    灣高等法院檢察署令轉臺灣新竹地方法院檢察署檢察官自動
    檢舉偵查起訴。
    理    由
一、本件被告雲光公司所犯違反勞工安全衛生法第三十一條第二
    項、第一項之罪，及被告戊○○、丁○○、丙○○等所犯刑
    法第二百七十六條第二項之業務過失致死罪，被告戊○○、
    丁○○等另違反勞工安全衛生法第三十一條第一項之罪，均
    非死刑、無期徒刑、最輕本刑為三年以上有期徒刑之罪，或
    非高等法院管轄第一審之案件，被告兼雲光公司代表人戊○○、被告丁○○、丙○○等均於本院審判程序進行中，就被
    訴事實為有罪之陳述，經本院合議庭認合於新修正刑事訴訟
    法第二百七十三條之一第一項之規定，裁定進行簡式審判程
    序，合先敘明。
二、上開事實，業據被告兼雲光公司代表人戊○○於警、偵訊中
    ，及本院行準備程序、審理暨簡式審判程序時均坦承不諱，
    被告丁○○、丙○○等亦於本院九十四年四月七日審理時為
    認罪之表示，並於本院行簡式審判程序時就載運未串連成串
    已填土之爆竹半成品委託黃初妹在其住處加工並發放薪資，
    被告丁○○曾受勞工安全檢查之訓練，並負責雲光公司安全
    衛生設備管理業務等情節坦認無訛，復經證人即偕同被告丙○○至被害人黃初妹住處洽談爆竹代工事宜，並運送爆竹半
    成品及加工完成之爆竹成品，且曾代被告丙○○、丁○○發
    放薪資予被害人黃初妹，被告戊○○知悉將爆竹半成品委外
    加工等情之雲光公司員工己○○於警、偵訊中、本院審理時
    證述明確（見臺灣新竹地法院檢察署九○年度相字第五五四
    號相驗卷【以下簡稱相字第五五四號相驗卷】第八頁、臺灣
    新竹地方法院檢察署九○年度他字第三三八號偵查卷【以下
    簡稱他字第三三八號偵查卷】第二二頁、臺灣新竹地方法院
    檢察署九二年度偵字第九九○號偵查卷【以下簡稱偵字第九
    九○號偵查卷】第四四至四六頁、本院卷第二六一至二六三
    、二六六頁），證人即曾任職於雲光公司之員工廖世添、戴
    國欽於偵查中亦就被告戊○○負責公司事務，被告丁○○擔
    任總經理，對外接待公共安全衛生檢查，被告丙○○、丁○○接洽雲光公司爆竹半成品委外加工，載運半成品、成品等
    情證述綦詳（見偵字第九九○號偵查卷第六五至六七頁），
    證人即曾載運爆竹半成品至被害人住處之司機庚○○亦於本
    院審理時具結證稱：被告丁○○、丙○○二人曾指示伊送爆
    竹半成品予被害人加工，工廠對外聯絡係由被告戊○○負責
    等語（見本院卷第二七一、二七二頁），又證人即被害人黃
    初妹之夫甲○○、公公乙○○、證人即曾與被害人黃初妹一
    同為雲光公司代工爆竹半成品之被害人黃初妹之鄰居蘇次珍
    等均於警訊、偵查中證述明確（見相字第五五四號相驗卷第
    十五頁反面、桃園地方法院檢察署九○年度相字第一三六六
    號相驗卷【以下簡稱相字第一三六六號相驗卷】第十七頁、
    他字第三三八號偵查卷第十二、十三頁、偵字第九九○號偵
    查卷第三三、五四至五七頁），證人蘇次珍並指認被告丁○○之照片確認其曾至該處接洽代工及發放薪資事宜無誤（見
    偵字第九九○號偵查卷第五九頁）。此外，並有新竹縣警察
    局竹北分局湖鏡派出所轄區發生變死案初步調查報告表、現
    場照片四幀、新竹縣消防局九十二年一月二十七日竹縣消火
    調字第○九二○○○○八三七號函暨其所附救護紀錄表、受
    理災害登記簿、照片等存卷可查（見相字第五五四號相驗卷
    第三、四頁、偵字第九九○號偵查卷第四至十頁）。按雇主
    對於爆炸性、發火性等物質引起之危害應有符合標準之必要
    安全衛生設備，及對於所僱用之勞工，除依勞工安全衛生教
    育訓練規則之規定實施一般安全衛生教育訓練外，應每半年
    施以一次以上之在職訓練，並予紀錄，且不得在爆竹煙火製
    造業安全衛生設施標準規定之工作場所以外地點從事爆竹、
    煙火加工作業，勞工安全衛生法第五條第一項第二款，及基
    於該法條授權主管機關訂定之爆竹煙火製造業安全衛生設施
    標準第四條、第三十一條分別定有明文。被告戊○○係被告
    雲光公司之負責人，被告丁○○為被告雲光公司之勞工安全
    衛生業務主管，且負責聘用被害人黃初妹從事爆竹半成品家
    庭代工及發放薪資等事宜，均為被害人黃初妹之雇主，原應
    遵守上開規定，且按其情形並無不能履行其業務上之注意義
    務以避免被害人發生死亡之職業災害情形，被告丙○○亦與
    被告丁○○共同從事聘用爆竹半成品之家庭代工人員及運送
    欲加工之半成品材料至工廠以外之加工處所，為從事業務之
    人，詎其等竟均疏未注意及此，致被害人黃初妹發生職業災
    害死亡之結果，顯然未盡其職責，而有過失責任，至為酌然
    ，且被告雲光公司、戊○○、丁○○等自八十九年一月起，
    並未依照前揭法令規定，而屢遭行政院勞工委員會北區勞動
    檢查所命令限期改善一節，亦有該所九十二年十月二十三日
    勞北檢製字第○九二一○一五八八二號函暨其所附經濟部工
    廠登記證、被告丁○○接受勞工安全衛生管理員訓練班結業
    證書、勞動檢查結果通知書，九十三年十二月二十三日勞北
    檢製字第○九三一○二三一二○號函暨其所附爆竹煙火製造
    業安全衛生專案檢查會談紀錄、勞動檢查結果通知書等在卷
    為憑（見偵字第九九○號偵查卷第七五至一二五頁，本院卷
    第七八至二一四頁），被告雲光公司、戊○○、丁○○等顯
    然均違反前揭勞工安全衛生法之規定，又被告丙○○亦顯然
    有過失責任甚明。再被害人黃初妹確因本件職業災害事故受
    有全身百分之八十燒灼傷，引發敗血症併腎衰竭而不治死亡
    ，此有長庚紀念醫院乙種診斷證明書可按，並經檢察官督同
    法醫師相驗屬實，製有勘驗筆錄、相驗屍體證明書、驗斷書
    及相驗採證照片等件在卷可證（見相字第一三六六號相驗卷
    第十二、十五、二○至二八頁，相字第五五四號相驗卷第二
    三、二四頁），是被告戊○○、丁○○、丙○○等之過失行
    為與被害人黃初妹之死亡結果間，顯具有相當因果關係，堪
    以認定。綜上，被告等前開自白核與事實相符，應堪採信。
    本件事證明確，被告等犯行均堪以認定，應予依法論科。
三、查被告雲光公司及被告戊○○、丁○○均為勞工安全衛生法
    所稱之雇主，竟均違反上揭勞工安全衛生法第五條第一項第
    二款規定（起訴書所犯法條欄誤載為第五條第一項第五款）
    ，對防止爆炸性、發火性等物質引起之危害，未設置有符合
    標準之必要安全衛生設備，亦未對於所僱用之勞工，除依勞
    工安全衛生教育訓練規則之規定實施一般安全衛生教育訓練
    外，應每半年施以一次以上之在職訓練，並予紀錄，且不得
    在爆竹煙火製造業安全衛生設施標準規定之工作場所以外地
    點從事爆竹、煙火加工作業，致發生被害人黃初妹死亡之結
    果，核被告戊○○、丁○○所為均係犯勞工安全衛生法第三
    十一條第一項之罪，被告雲光公司則應依同法第三十一條第
    二項規定，科以同條第一項規定之罰金刑。另被告戊○○、
    丁○○、丙○○從事爆竹製造業聘僱工人、載運爆竹材料及
    發放薪資之工作，均為從事業務之人，本應注意被害人黃初
    妹從事前開爆竹半成品加工時，不得在工廠以外之地點為之
    ，且應施以相關衛生安全訓練，而依當時情形又非不能注意
    ，竟疏未注意，而生本件被害人黃初妹死亡之結果，核其等
    所為，均係另犯刑法第二百七十六條第二項之業務過失致死
    罪。被告戊○○、丁○○所犯上開二罪，屬一行為觸犯數罪
    名之想像競合犯，依刑法第五十五條規定，應從一重之刑法
    第二百七十六條第二項之業務過失致死罪處斷（最高法院八
    十七年度第六次刑事庭會議決議參照）。至起訴書犯罪事實
    欄雖敘及被告丙○○亦負有為雲光公司從事爆竹加工安全指
    示及工安監督之責，惟所犯法條欄並未認被告丙○○另有違
    反勞工安全衛生法第五條第一項第二款規定，應依同法第三
    十一條第一項規定處罰之罪嫌，經查，行政院勞工委員會北
    區勞動檢查所函覆之雲光公司勞動檢查結果，被告丙○○雖
    分別於九十一年十月四日、同年十一月六日、十二月六日檢
    查時，偕同檢查人員在場（見偵字第九九○號偵查卷第一○
    八至一一○頁），惟該三次均在本件事故發生（即九十年八
    月一日）之後，被告丙○○雖為被告雲光公司負責人被告戊○○之子，實際上亦為雲光公司處理委外加工爆竹半成品等
    事宜，為從事業務之人，惟其並無任何職銜，亦無其他資料
    足認被告丙○○為勞工安全衛生法所稱之雇主，此部分亦經
    公訴檢察官確認無訛，此有九十三年十月十四日公務電話紀
    錄乙紙為據（見本院卷第四十八頁），附此敘明。爰審酌被
    告雲光公司自八十九年間起至九十三年九月間止，均因違反
    勞工安全衛生法之相關規定而使主管機關命令限期改善，違
    反規定情節重大，被告戊○○身為被告雲光公司之負責人，
    竟未善盡監督之責，被告丁○○受有勞工安全訓練，亦未注
    意遵守相關規定，與被告丙○○將具有高度危險性，屬易燃
    物之爆竹半成品，載運至全無設置安全設備之民宅委外加工
    ，而致生本件死亡事故，不啻造成被害人生命法益遭受侵害
    ，亦使附近之住宅受有易釀致火災之風險，實值非難，兼衡
    其等犯後均坦認犯行，並與被害人家屬達成民事和解，此有
    本院九十四年度竹調字第一一二號調解筆錄供參（見本院卷
    第三一三頁）等一切情狀，各量處如主文所示之刑，並均諭
    知易科罰金之折算標準，以示儆懲。末查，被告三人等前此
    均無刑案前科紀錄，此有臺灣高等法院被告前案紀錄表及臺
    灣新竹法院檢察署刑案資料查註紀錄表等在卷可稽，素行尚
    佳，被告戊○○年逾六十，其夫范錦郎因罹患糖尿病引起左
    小腿慢性潰瘍及左腳第一、二趾慢性潰瘍併皮膚壞死接受清
    創及死骨切除暨截趾手術，被告丁○○育有一年僅八歲之女
    兒，現有正當工作，此有戶籍謄本、馬偕紀念醫院乙種診斷
    證明書及力成科技股份有限公司名片等可考（見本院卷第三
    一四至三一九頁），又於九十三年十月間，雲光公司再度發
    生爆炸意外，被告戊○○之女范碧欣亦在該次事故中喪生，
    此有本院公務電話紀錄乙紙足參（見本院卷第五七頁），被
    告等所經營之雲光公司為家族性公司，因該二次之意外事故
    ，雲光公司已停止營業，被告等尚且須賠償被害人家屬，若
    令入監執行，被害人家屬恐陷入無法實際取得賠償數額之風
    險，本院認其等三人經此科刑之教訓應能知所警惕不致再犯
    ，因認所宣告之有期徒刑以暫不執行為適當，併予宣告緩刑
    三年，以啟自新。
據上論斷，應依刑事訴訟法第二百七十三條之一第一項、第二百
九十九條第一項前段，勞工安全衛生法第三十一條第一項、第二
項，刑法第十一條前段、第二百七十六條第二項、第五十五條、
第四十一條第一項、第七十四條第一款，罰金罰鍰提高標準條例
第一條前段、第二條，判決如主文。
本案經檢察官鍾曉亞到庭執行職務。
中　　華　　民　　國　　94　　年　　6 　　月　　17　　日
                  刑事第四庭法  官  蔡欣怡
以上正本證明與原本無異。
如不服本判決，應於判決送達後10日內向本院提出上訴狀 (應附
繕本 )，上訴於臺灣高等法院。
                            書記官  謝國聖
中　　華　　民　　國　　94　　年　　6 　　月　　17　　日
附錄本案論罪科刑法條全文：
刑法第二百七十六條第二項
從事業務之人，因業務上之過失犯前項之罪者，處五年以下有期
徒刑或拘役，得併科三千元以下罰金。
勞工安全衛生法第三十一條
違反第五條第一項或第八條第一項之規定，致發生第二十八條第
二項第一款之職業災害者，處三年以下有期徒刑﹑拘役或科或併
科新台幣十五萬元以下罰金。
法人犯前項之罪者，除處罰其負責人外，對該法人亦科以前項之
罰金。
勞工安全衛生法第五條第一項
雇主對左列事項應有符合標準之必要安全衛生設備：
一  防止機械﹑器具﹑設備等引起之危害。
二  防止爆炸性﹑發火性等物質引起之危害。
三  防止電﹑熱及其他之能引起之危害。
四  防止採石﹑採掘﹑裝卸﹑搬運﹑堆積及採伐等作業中引起之
    危害。
五  防止有墜落﹑崩塌等之虞之作業場所引起之危害。
六  防止高壓氣體引起之危害。
七  防止原料﹑材料﹑氣體﹑蒸氣﹑粉塵﹑溶劑﹑化學物品﹑含
    毒性物質﹑缺氧空氣﹑生物病原體等引起之危害。
八  防止輻射線﹑高溫﹑低溫﹑超音波﹑噪音﹑振動﹑異常氣壓
    等引起之危害。
九  防止監視儀表﹑精密作業等引起之危害。
一○  防止廢氣﹑廢液﹑殘渣等廢棄物引起之危害。
一一  防止水患﹑火災等引起之危害。
勞工安全衛生法第二十八條
事業單位工作場所如發生職業災害，雇主應即採取必要之急救﹑
搶救等措施，並實施調查﹑分析及作成紀錄。
事業單位工作場所發生左列職業災害之一時，雇主應於二十四
小時內報告檢查機構：
一　發生死亡災害者。
二　發生災害之罹災人數在三人以上者。
三　其他經中央主管機關指定公告之災害。
檢查機構接獲前項報告後，應即派員檢查。
事業單位發生第二項之職業災害，除必要之急救，搶救外，雇
主非經司法機關或檢查機構許可，不得移動或破壞現場。
